---
title: "La carrière Miron : La transformation d'une carrière de calcaire industrielle en un complexe environnemental florissant "
subtitle: "Un exemple révélateur des possibilités de changement à Saint-Michel"  
output: html_document
author: "Jennah Landgraf"
date: "04.2022"
runtime: shiny_prerendered
---

```{r setup, include=FALSE}
knitr::opts_chunk$set(echo = TRUE)
```

<center>
```{r, echo=FALSE}
vembedr::embed_youtube("F8BSNEmxm_w", height = 500)
```
</center>

<p>Au cours des dix derni&egrave;res ann&eacute;es, les r&eacute;sidents et le gouvernement municipal se sont r&eacute;unis pour fa&ccedil;onner l'avenir du Complexe environnemental de Saint-Michel, situ&eacute; sur le site de l'ancienne carri&egrave;re Miron. Le Complexe environnemental est un vaste site de 192 hectares qui comprend le parc Frédéric-Back, des installations de compostage et de recyclage, ainsi que le si&egrave;ge du Cirque du Soleil et de la TOHU, un organisme sans but lucratif qui organise des spectacles et des activit&eacute;s culturelles. Ce qui peut &ecirc;tre d&eacute;crit aujourd'hui comme un espace de s&eacute;r&eacute;nit&eacute; et de paix &eacute;tait autrefois synonyme d'odeurs naus&eacute;abondes et de pollution sonore et atmosph&eacute;rique insupportable. Situ&eacute;e entre les arrondissements p&eacute;ri-centraux de Saint-Michel et d'Ahuntsic, au nord de Montr&eacute;al, cette ancienne carri&egrave;re de calcaire a connu d'&eacute;normes changements au cours du dernier si&egrave;cle.&nbsp;</p>
<p>Dans le <a href="https://montreal.ca/articles/le-parc-frederic-back-une-metamorphose-unique-18997">parc Frederic-Back</a>, une œuvre d’art comm&eacute;more la mobilisation citoyenne qui a joué un role important dans la création de ce site. Les habitants de Saint-Michel avaient une longue histoire de probl&egrave;mes et de complications avec cet espace li&eacute; &agrave; la carri&egrave;re Miron et aux sites d'enfouissement sanitaire. La mobilisation citoyenne pour le parc Fr&eacute;d&eacute;ric-Back fait d&eacute;sormais partie int&eacute;grante de l'histoire de cet arrondissement en transformation.&nbsp;</p>
### La carri&egrave;re Miron
<p>Les fr&egrave;res Miron sont devenus propri&eacute;taires de la premi&egrave;re carri&egrave;re en 1954, puis ont achet&eacute; plusieurs petites carri&egrave;res adjacentes, pour aboutir &agrave; un site g&eacute;ant de 192 hectares en 1957 sous le nom de Miron. Avant 1914, l'espace &eacute;tait partag&eacute; entre de nombreuses petites carri&egrave;res appartenant &agrave; diff&eacute;rents propri&eacute;taires, dont certaines ont continu&eacute; &agrave; fonctionner pendant la Premi&egrave;re Guerre mondiale, faisant de Saint-Michel le centre minier de la ville dans les ann&eacute;es 1960. Comme la carri&egrave;re Miron, ainsi que la carri&egrave;re Francon situ&eacute;e &agrave; quelques kilom&egrave;tres de l&agrave;, occupaient environ 40 % du territoire de Saint-Michel, ces activit&eacute;s ont longtemps &eacute;t&eacute; un <a href="https://vdocuments.pub/la-petite-histoire-de-saint-michel.html">signe de fiert&eacute;</a> pour les habitants.</p>
<p>L'histoire de la carri&egrave;re remonte &agrave; 450 millions d'ann&eacute;es, le calcaire extrait de la carri&egrave;re provenant d'un fond marin tropical - aujourd'hui encore, on peut trouver divers fossiles contenus dans la roche. La carri&egrave;re Miron, parmi les cinq autres carri&egrave;res de l'&eacute;poque, &eacute;tait connue comme le c&oelig;ur de la ville - elle a produit les roches qui ont &eacute;t&eacute; utilis&eacute;es dans de nombreux b&acirc;timents embl&eacute;matiques de la ville de Montr&eacute;al, notamment la gare centrale, l'h&ocirc;pital Sainte-Justine, la Voie maritime du Saint-Laurent, le square Ville-Marie et le complexe Desjardins. Pendant de nombreuses ann&eacute;es, il y avait effectivement un sentiment de fiert&eacute; pour ceux qui travaillaient dans l'extraction du calcaire, car <a href="https://www.arrondissement.com/eng/tout-get-document/u1224-legendary-quarries-saint-michel">les mineurs comprenaient</a> l'application concr&egrave;te de l'extraction du mat&eacute;riau, d&eacute;clarant "c'est le trou d'o&ugrave; vient Montr&eacute;al... c'est notre b&eacute;ton". Sans le calcaire de la carri&egrave;re Miron, les mat&eacute;riaux utilis&eacute;s dans plusieurs des structures les plus embl&eacute;matiques de la ville auraient &eacute;t&eacute; exp&eacute;di&eacute;s de sources ext&eacute;rieures.</p>
<p>La transformation du site au fil des ans est intimement li&eacute;e &agrave; l'exp&eacute;rience v&eacute;cue par la communaut&eacute; environnante. Nich&eacute;e entre les arrondissements p&eacute;ri-centraux de Saint-Michel et d'Ahunstic (incluant le Domaine Saint-Sulpice), deux arrondissements aux d&eacute;mographies tr&egrave;s diff&eacute;rentes, la carri&egrave;re Miron a servi de rep&egrave;re &agrave; la prosp&eacute;rit&eacute; &eacute;conomique et aux luttes de la classe ouvri&egrave;re. Si certains travailleurs trouvaient de la fiert&eacute; dans leur travail, beaucoup d'entre eux &eacute;taient confront&eacute;s &agrave; des difficult&eacute;s physiques et &eacute;motionnelles dues &agrave; la p&eacute;nibilit&eacute; du travail. Divers incidents, dont des blessures et des d&eacute;c&egrave;s, se sont produits sur le site de la carri&egrave;re, et des s&eacute;ances de dynamitage mal contr&ocirc;l&eacute;es ont suscit&eacute; un ressentiment local accru.</p>
<p>Apr&egrave;s la Seconde Guerre mondiale, de nombreux immigrants, principalement d'Italie et du Portugal, se sont install&eacute;s &agrave; Saint-Michel, o&ugrave; le quartier s'est rapidement d&eacute;velopp&eacute;, en lien avec les opportunit&eacute;s croissantes de travail dans les deux carri&egrave;res. Le quartier limitrophe, le Domaine Saint-Sulpice, &eacute;tait historiquement plus ais&eacute; et plus blanc. Cette disparité a donné lieu à un écart dans l'engagement de la communauté et le nombre de personnes travaillant dans la carrière qui ont été exposées à <a href="https://papyrus.bib.umontreal.ca/xmlui/handle/1866/23757">des niveaux élevés </a> de substances cancérigènes et d'autres matières et environnements de travail dangereux.</p>
### La transition vers une d&eacute;charge
<p>Vers 1959, l'extraction &agrave; la carri&egrave;re reprend de plus belle et, en 1968, au m&eacute;pris de la communaut&eacute;, une partie du site est convertie en d&eacute;charge. 36 millions de tonnes de d&eacute;chets solides, de quoi <a href="https://mitpress.universitypressscholarship.com/view/10.7551/mitpress/9780262034951.001.0001/upso-9780262034951-chapter-003">remplir hypoth&eacute;tiquement assez de camions</a> reli&eacute;s pare-chocs &agrave; pare-chocs de New York &agrave; Tokyo, ont &eacute;t&eacute; collect&eacute;es, d&eacute;pos&eacute;es et stock&eacute;es dans la d&eacute;charge au cours des 32 ann&eacute;es suivantes. &Agrave; peu pr&egrave;s &agrave; la m&ecirc;me &eacute;poque, les habitants du quartier, y compris ceux qui travaillaient dans la carri&egrave;re, se sont rassembl&eacute;s contre la carri&egrave;re et les pratiques de mise en d&eacute;charge. En tant que marqueurs de cette lutte sociale et politique continue, ils ont fini par former des <a href="https://www.vivre-saint-michel.org/">groupes de citoyens</a> qui ont plaid&eacute; pour la fermeture de ces sites. Les crat&egrave;res qui n'ont pas &eacute;t&eacute; combl&eacute;s &eacute;taient souvent mal surveill&eacute;s et dangereux. Pour les r&eacute;sidents vivant &agrave; proximit&eacute; de la d&eacute;charge, on a constat&eacute; des <a href="https://mural.maynoothuniversity.ie/5057/1/Aoife_Catriona_Drumm_20140620142635.pdf">cas</a> de baisse du taux de natalit&eacute; et de naissances pr&eacute;matur&eacute;es chez les nourrissons, ainsi que des risques plus &eacute;lev&eacute;s que pr&eacute;vu de d&eacute;velopper un cancer du foie, des reins et du pancr&eacute;as chez les personnes travaillant dans la d&eacute;charge. Des camions bruyants et des explosions, des odeurs naus&eacute;abondes et une mauvaise qualit&eacute; de l'air, souvent deux fois plus mauvaise que les niveaux l&eacute;gaux, impr&egrave;gnent le quartier.</p>
<p>Les manifestations sous forme de protestations, de plaintes et de p&eacute;titions contre la carri&egrave;re et le site d'enfouissement remontent aux ann&eacute;es 1960, bien que ces efforts aient souvent &eacute;t&eacute; faits en silos et que les groupes n'&eacute;taient souvent pas sur la m&ecirc;me longueur d'onde quant &agrave; leurs d&eacute;sirs et leurs demandes concernant la trajectoire du site.&nbsp; N&eacute;anmoins, en r&eacute;ponse &agrave; l'avalanche de demandes de la communaut&eacute; pour la fin des activit&eacute;s de la carri&egrave;re et du site d'enfouissement, la Ville de Montr&eacute;al a finalement acquis les deux carri&egrave;res, Miron et Francon. Bien que l'extraction ait cess&eacute; en septembre 1986, la v&eacute;ritable fin de la carri&egrave;re Miron ne survient que le 17 avril 1988, lorsque, par un geste symbolique, les deux chemin&eacute;es sont <a href="https://numerique.banq.qc.ca/patrimoine/details/52327/1984845?docref=O68CZ3rUq3q-_yRZs7KCwg">d&eacute;molies</a> devant une grande foule de r&eacute;sidents de Saint-Michel. Alors que la communaut&eacute; faisait &eacute;galement pression pour la fermeture de la d&eacute;charge en raison de la pr&eacute;sence importante de camions, du bruit et des odeurs, il faudra attendre encore 12 ans pour que la d&eacute;charge re&ccedil;oive sa derni&egrave;re livraison de d&eacute;chets avant qu'elle ne cesse d&eacute;finitivement ses activit&eacute;s en 2009.&nbsp;</p>
### Le complexe environnemental de Saint-Michel
<p>En 1995, la ville a lanc&eacute; son plan directeur pour changer compl&egrave;tement le visage de l'ancien site de la carri&egrave;re et de la d&eacute;charge de Miron. La centrale &eacute;lectrique de Gazmont a &eacute;t&eacute; le premier &eacute;l&eacute;ment du nouveau "complexe environnemental de Saint-Michel". La centrale est aliment&eacute;e par le biogaz r&eacute;cup&eacute;r&eacute; sur le site de Miron, avec une capacit&eacute; de production de 25 MW, suffisante pour alimenter plus de 10 000 foyers.&nbsp;</p>
<p>Depuis 2000, la ville a planifi&eacute; un projet ambitieux pour la cr&eacute;ation du parc Fr&eacute;d&eacute;ric-Back, qui deviendrait le symbole de la revitalisation pour les habitants de Saint-Michel. Aujourd'hui encore, les citoyens sont tr&egrave;s impliqu&eacute;s dans la transformation, et nous constatons que la ville fait des efforts pour impliquer continuellement le public ; au fil des ans, l'engagement des citoyens a &eacute;t&eacute; un &eacute;l&eacute;ment crucial de la transition de cet espace.</p>
<p>Au d&eacute;but des ann&eacute;es 2000, <a href="https://www.jstor.org/stable/pdf/26195295.pdf">l'&eacute;tablissement de partenariats solides</a> et la recherche de consensus entre les diff&eacute;rents acteurs ont eu lieu dans la communaut&eacute; de Saint-Michel. Bien qu'il y ait eu des organisations communautaires avant les ann&eacute;es 1990, leur travail &eacute;tait souvent effectu&eacute; de mani&egrave;re isol&eacute;e et souvent en opposition les unes avec les autres, sans effort de concertation entre les groupes. Cependant, dans les ann&eacute;es 1980 et 1990, la communaut&eacute; de Saint-Michel s'est unifi&eacute;e autour de sa lutte contre les carri&egrave;res et les sites d'enfouissement, devenant une force plus puissante dans le processus pour faire pression sur la ville afin de fermer les sites. Progressivement, ces organisations se sont institutionnalis&eacute;es, formant des comit&eacute;s communautaires qui ont exercé une influence consid&eacute;rable sur les op&eacute;rations et les d&eacute;cisions concernant les projets de r&eacute;am&eacute;nagement locaux tels que le Complexe environnemental.&nbsp;</p>
<p>Un changement majeur s'est produit au cours des 30 derni&egrave;res ann&eacute;es &agrave; Saint-Michel en ce qui concerne le pouvoir communautaire ; une transition vers la recherche de consensus, la cogestion et les consultations sont devenues des caract&eacute;ristiques int&eacute;grales des groupes communautaires du district, permettant aux int&eacute;r&ecirc;ts de la communaut&eacute; d'&ecirc;tre plus s&eacute;rieusement pris en compte par le parti au pouvoir. Les r&eacute;sidents <a href="https://mtltimes.ca/montreal/st-michel-residents-demonstrate-over-cityaes-plans-for-francon-quarry/">comprennent</a> que la voix des citoyens est ce qui doit &ecirc;tre le plus entendu.</p>
<p>Alors que les groupes communautaires locaux se mobilisaient ensemble et participaient &agrave; la recherche d'un consensus avec le gouvernement local sur l'orientation du site, de nombreux groupes &eacute;taient encore exclus des discussions. Les nouveaux immigrants sont notoirement exclus des activit&eacute;s &eacute;conomiques, avec des taux de ch&ocirc;mage &eacute;lev&eacute;s et un manque d'acc&egrave;s &agrave; l'aide sociale, malgr&eacute; les efforts des niveaux de gouvernement provincial et municipal pour int&eacute;grer ces populations dans le quartier.</p>
<p>Dans le cadre de ce projet de transformation, la Tohu et le Cirque du Soleil <a href="https://books.google.ca/books?hl=en&amp;lr=&amp;id=UQPQnfKv5w0C&amp;oi=fnd&amp;pg=PA83&amp;dq=miron+limestone+quarry+montreal+resident+experience+community+&amp;ots=-roSwEQyQD&amp;sig=MINI_YbCqs-XIZOhuTlbSLWMXdc#v=onepage&amp;q&amp;f=false">jouent un r&ocirc;le</a> dans le renouveau du quartier Saint-Michel. En offrant de <a href="https://tohu.ca/en">nombreux &eacute;v&eacute;nements gratuits</a> dans le cadre du Complexe environnemental, il s'agit d'un exemple clair d'une tentative historique de manifester la r&eacute;habilitation d'un quartier. La cr&eacute;ation de la TOHU - et l'adh&eacute;sion de la communaut&eacute; &agrave; l'organisation - d&eacute;montre une capacit&eacute; &agrave; d&eacute;passer les conflits qui ont pu marquer le quartier. Les groupes de d&eacute;fense de la communaut&eacute; ont jou&eacute; un r&ocirc;le essentiel en poussant la TOHU &agrave; rendre ses &eacute;v&eacute;nements accessibles au public tout en soutenant d'autres projets de transformation dans le quartier. Un <a href="https://www.reminetwork.com/articles/a-look-at-montreals-new-soccer-stadium-design/">stade de football</a> a &eacute;galement &eacute;t&eacute; construit r&eacute;cemment dans le but de multiplier les activit&eacute;s sportives sur le site, mais on peut se demander s'il s'agissait d'une bonne utilisation de l'espace &eacute;tant donn&eacute; le nombre limit&eacute; de personnes pouvant utiliser le stade &agrave; un moment donn&eacute;. Parmi les autres caract&eacute;ristiques du Frederick Back Park, on trouve un endroit o&ugrave; l'on peut louer des articles pendant les quatre saisons. Les skieurs de fond remplissent le parc en hiver et les cerfs-volistes, les cyclistes et les coureurs remplissent les sentiers en &eacute;t&eacute;.&nbsp;</p>
<p>La grande mobilisation citoyenne qui a eu lieu au fil des ans &agrave; Saint-Michel a laiss&eacute; des traces dans l'arrondissement. Selon Jean Panet-Raymond, membre du groupe communautaire "Vivre Saint-Michel en Sant&eacute;", de nombreux habitants de Saint-Michel ont l'impression ("trace de blessure") que leur quartier n'est pas assez bien pour avoir de beaux immeubles ou de beaux parcs. Cependant, les r&eacute;sidents ont aussi un sentiment d'espoir et d'encouragement : lorsque les citoyens s'unissent, ils sont capables d'influencer les politiques pour finalement transformer cet ancien site minier et de d&eacute;charge en un beau parc dont tout le monde peut profiter. Aujourd'hui, Saint-Michel est un quartier dynamique qui regorge de nombreuses ressources en mati&egrave;re de culture, de sports, de loisirs, de sant&eacute;, d'accompagnement social, d'&eacute;ducation, d'insertion socioprofessionnelle, toutes au service des citoyens et r&eacute;parties sur l'ensemble du territoire.</p>
<p>La transformation de la carri&egrave;re Miron a l'opportunit&eacute; de servir de mod&egrave;le pour la transformation d'autres carri&egrave;res voisines comme la carri&egrave;re Francon, mais des <a href="https://mtltimes.ca/montreal/st-michel-residents-demonstrate-over-cityaes-plans-for-francon-quarry/">obstacles sont en place</a> et il faudra s&ucirc;rement des efforts concert&eacute;s de la part de la communaut&eacute; pour faire aboutir ces demandes.</p>
<p>&nbsp;</p>
<p>-&nbsp;</p>
<p><strong>Nous remercions tout particuli&egrave;rement Christine Guillemette et Marie-Dominique Lahaise &agrave; </strong><a href="http://www.autremontreal.com"><strong>L&rsquo;AUTRE MONTR&Eacute;AL</strong></a><strong>, Vanessa Sykes Tremblay &agrave; </strong><a href="https://www.vivre-saint-michel.org/"><strong>Vivre Saint-Michel en Sant&eacute;</strong></a><strong> et Rotem Ayalon &agrave; </strong><a href="https://www.centraide-mtl.org/"><strong>Centraide du Grand Montr&eacute;al</strong></a><strong> pour leur aide et conseils dans la fourniture de ressources sur ce sujet.&nbsp;</strong>&nbsp;</p>