---
title: "La reconstruction de l'échangeur Turcot : Le croisement des désirs de la communauté et des priorités du gouvernement"
output: html_document
author: "Jennah Landgraf"
date: "05.2022"
runtime: shiny_prerendered
---

```{r setup, include=FALSE}
knitr::opts_chunk$set(echo = TRUE)
```

<center>
```{r, echo=FALSE}
vembedr::embed_youtube("5Dv91F0xguc", height = 500)
```
</center>

<p>(Adapt&eacute; de Manaugh &amp; Dreszer (2022), <em>Mobilisons-Nous: &ldquo;Violent Infrastructure&rdquo;&nbsp;</em><em>and Pedestrian Space in Montreal </em>in Sustainability, Citizen Participation, and City Governance: Multidisciplinary Perspectives. Edited by Hoi L. Kong and Tanya Monforte. University of Toronto Press)</p>
### Contextualisation de l'histoire de la planification urbaine &agrave; Montr&eacute;al&nbsp;
<p>Une grande partie de la planification des transports du XXe si&egrave;cle en Am&eacute;rique du Nord peut &ecirc;tre d&eacute;crite en termes de conflits autour de l'allocation de l'espace des rues. Les batailles sur l'importance relative des diff&eacute;rents modes de transport et de leurs utilisateurs se poursuivent depuis l'arriv&eacute;e de l'automobile commercialement viable au d&eacute;but du XXe si&egrave;cle, avec des compromis environnementaux, sociaux et &eacute;conomiques qui ont des r&eacute;percussions sur toute la soci&eacute;t&eacute;. &Agrave; Montr&eacute;al, comme dans de nombreuses villes, la construction d'importantes infrastructures autorouti&egrave;res dans les ann&eacute;es 1960 a entra&icirc;n&eacute; le d&eacute;placement de r&eacute;sidents et la modification extr&ecirc;me de l'espace urbain pour accueillir la circulation de v&eacute;hicules &agrave; grande capacit&eacute; et &agrave; grande vitesse, dont les impacts se font encore sentir aujourd'hui. L'h&eacute;ritage d'une planification ax&eacute;e sur l'automobile s'est m&ecirc;l&eacute; aux efforts contemporains de la communaut&eacute; en faveur d'un espace urbain &agrave; &eacute;chelle humaine et ax&eacute; sur les pi&eacute;tons, comme le montre la reconstruction de l'&eacute;changeur Turcot et ses plans toujours changeants pour une passerelle pi&eacute;tonni&egrave;re.&nbsp;</p>
<p>Montr&eacute;al a r&eacute;cemment entrepris plusieurs projets d'infrastructure de transport &agrave; grande &eacute;chelle, dont la reconstruction de l'&eacute;changeur Turcot - &agrave; la convergence de trois autoroutes urbaines pr&egrave;s du centre-ville - qui comprend la dalle-parc, qui permettrait aux pi&eacute;tons et aux cyclistes de traverser l'&eacute;changeur Turcot reconstruit entre les quartiers de Notre-Dame-de-Gr&acirc;ce (NDG) et du Sud-Ouest. La ville de Montr&eacute;al affirme qu'elle cherche de plus en plus &agrave; soutenir les projets ax&eacute;s sur les pi&eacute;tons comme une voie vers la mobilit&eacute; durable, mais les contradictions au cours de la phase de mise en &oelig;uvre de l'&eacute;changeur Turcot prouvent le contraire.&nbsp;</p>
<p>Lorsque l'on discute de ces plans de distribution de l'espace urbain, des questions li&eacute;es &agrave; l'inclusion et &agrave; la participation &agrave; la prise de d&eacute;cision viennent au premier plan, telles que : qui est consid&eacute;r&eacute; et prioris&eacute; dans la conception et la mise en &oelig;uvre des projets d'infrastructure urbaine &agrave; Montr&eacute;al ? Quelles voix sont entendues et qui est intentionnellement exclu de la conversation ? Ces questions, parmi d'autres, sont de plus en plus importantes &agrave; consid&eacute;rer alors que Montr&eacute;al cherche &agrave; aller de l'avant avec des id&eacute;es novatrices de d&eacute;veloppement durable qui sont &eacute;quitables et justes.</p>
### L'&eacute;changeur Turcot
<p>Tout au long des ann&eacute;es 1960 et 1970, Montr&eacute;al a entrepris plusieurs projets d'infrastructure &agrave; grande &eacute;chelle li&eacute;s au transport, au logement et aux sports-spectacles, dont beaucoup fa&ccedil;onnent encore aujourd'hui le caract&egrave;re et l'image de la ville, comme Habitat 67 et le Stade olympique. Une grande partie de ces projets &eacute;tait directement ou indirectement li&eacute;e &agrave; l'Exposition universelle de 1967 qui s'est tenue &agrave; Montr&eacute;al et pour laquelle la ville s'est efforc&eacute;e de pr&eacute;senter une vision moderne au monde. Le syst&egrave;me de m&eacute;tro de Montr&eacute;al date &eacute;galement de cette &eacute;poque, tout comme l'&eacute;changeur Turcot, qui a &eacute;t&eacute; inaugur&eacute; en 1966 et 1967 respectivement.&nbsp;</p>
<p>L'&eacute;changeur Turcot est situ&eacute; entre deux arrondissements de Montr&eacute;al : l'arrondissement du Sud-Ouest et Notre-Dame-de-Gr&acirc;ce (NDG). Les quartiers de St-Henri et de la Petite Bourgogne, situ&eacute;s dans l'arrondissement du Sud-Ouest, sont des quartiers traditionnellement ouvriers. Historiquement, ces quartiers ont &eacute;t&eacute; affect&eacute;s par la suburbanisation de l'industrie et la transition du canal de Lachine, qui &eacute;tait utilis&eacute; &agrave; des fins industrielles et de transport maritime, et dont la fermeture au trafic maritime en 1970 a entra&icirc;n&eacute; la perte d'environ 40 % des emplois manufacturiers de la r&eacute;gion (Centre d'histoire orale et de r&eacute;cits, 2013). Les communaut&eacute;s autrefois &eacute;conomiquement dynamiques ont souffert d'une diminution de pr&egrave;s de moiti&eacute; de la population, qui est pass&eacute;e de 120 000 &agrave; 66 000 habitants entre 1961 et 1991. Ironie du sort, l'&eacute;changeur Turcot a &eacute;t&eacute; construit en 1967 &agrave; sa hauteur initiale pour permettre le passage des navires sur le canal, rendant cette caract&eacute;ristique inutile quelques ann&eacute;es seulement apr&egrave;s sa construction.</p>
<p>L'&eacute;changeur Turcot relie trois autoroutes et fait partie de plus grands corridors autoroutiers est-ouest et nord-sud. La construction initiale du corridor est-ouest a entra&icirc;n&eacute; le d&eacute;placement de 15 000 personnes et le d&eacute;mant&egrave;lement de 3 300 maisons (Poitras, 2011). La construction initiale a pu &ecirc;tre financ&eacute;e gr&acirc;ce &agrave; une entente entre les gouvernements municipaux, provinciaux et f&eacute;d&eacute;ral visant &agrave; int&eacute;grer le projet au r&eacute;seau routier transcanadien (Poitras, 2011). Le processus de s&eacute;lection de l'emplacement a consist&eacute; &agrave; soupeser des &eacute;l&eacute;ments de g&eacute;ographie physique (notamment l'escarpement de Saint-Jacques et l'emplacement du canal de Lachine), des climats politiques, des districts scolaires et des limites de juridiction religieuse. De m&ecirc;me, les emprises ferroviaires existantes ainsi que les b&acirc;timents patrimoniaux situ&eacute;s plus au sud du site ont &eacute;t&eacute; pris en compte. L'&eacute;changeur Turcot a &eacute;t&eacute; con&ccedil;u &agrave; l'origine pour transporter de 50 000 &agrave; 60 000 v&eacute;hicules par jour, mais il en a transport&eacute; jusqu'&agrave; 300 000 &agrave; son apog&eacute;e. Les perturbations qu'il a caus&eacute;es dans les quartiers environnants affectent encore aujourd'hui les communaut&eacute;s.&nbsp;</p>
<p>Au d&eacute;but des ann&eacute;es 2000, une grande partie des infrastructures de Montr&eacute;al construites dans les ann&eacute;es 1960 se d&eacute;t&eacute;riorent et ont besoin d'&ecirc;tre r&eacute;par&eacute;es. Des d&eacute;cennies d'activisme ont men&eacute; &agrave; la d&eacute;molition du viaduc avenue de Parc/avenue des Pins au centre-ville en 2005 (La Communaut&eacute; Milton Parc, 2002). En 2006, l'effondrement tragique du viaduc de la Concorde, construit en 1968, a fait cinq morts et six bless&eacute;s (Leavitt, 2016). La trag&eacute;die de la Concorde a suscit&eacute; une vague de d&eacute;bats sur l'effritement des infrastructures, et la province de Qu&eacute;bec a annonc&eacute; son intention de reconstruire l'&eacute;changeur Turcot. Ce projet d'envergure consiste &agrave; d&eacute;molir simultan&eacute;ment les " spaghettis a&eacute;riens " (Aubin, 2009) constitu&eacute;s de viaducs, de bretelles et de raccordements qui menacent de s'effondrer, et &agrave; reconstruire un nouvel &eacute;changeur au niveau du sol. En plus des avantages esth&eacute;tiques, la reconstruction au niveau du sol serait beaucoup moins co&ucirc;teuse que la reconstruction dans les airs. Au d&eacute;but de sa reconstruction en 2010, on estimait &agrave; 300 000 le nombre de v&eacute;hicules utilisant quotidiennement l'infrastructure, dont 30 000 camions, ce qui en fait l'&eacute;changeur le plus fr&eacute;quent&eacute; du Qu&eacute;bec (Radio Canada, 2013 ; Transports Qu&eacute;bec, 2009). Le co&ucirc;t du Turcot a doubl&eacute; depuis sa proposition initiale, atteignant actuellement 4 milliards de dollars, et la dur&eacute;e du projet a pris des ann&eacute;es de plus que pr&eacute;vu.</p>
<p>La planification des transports &agrave; Montr&eacute;al est compliqu&eacute;e par la diversit&eacute; des acteurs impliqu&eacute;s dans le processus. Plusieurs niveaux de gouvernement participent &agrave; la prise de d&eacute;cision et &agrave; la mise en &oelig;uvre : sur la seule &icirc;le de Montr&eacute;al, le gouvernement f&eacute;d&eacute;ral a autorit&eacute; sur les ponts, la province de Qu&eacute;bec supervise les autoroutes, l'agglom&eacute;ration de Montr&eacute;al est responsable des grandes routes locales, et les arrondissements et les municipalit&eacute;s reconstitu&eacute;es s'occupent des rues locales. De plus, de multiples intervenants du secteur priv&eacute; et de la soci&eacute;t&eacute; civile p&egrave;sent sur les d&eacute;cisions publiques : les producteurs de trains et d'autobus, les firmes d'ing&eacute;nierie et les entreprises de construction font valoir leurs produits et services, tandis que les organisations environnementales, les associations commerciales et les groupes de quartier s'efforcent de " vendre " leurs points de vue.&nbsp;</p>
<p>Une autre complication du processus de planification est l'&eacute;norme changement institutionnel ; il y a eu cinq maires diff&eacute;rents de la ville de Montr&eacute;al, huit ministres des Transports, trois premiers ministres du Qu&eacute;bec et une vari&eacute;t&eacute; d'autres intervenants changeants pendant la p&eacute;riode des n&eacute;gociations pour la planification de l'&eacute;changeur reconstruit. Les gouvernements locaux et les groupes communautaires se sont r&eacute;unis pour former de multiples coalitions dirig&eacute;es par plusieurs organisations au cours de la dernière d&eacute;cennie, et les niveaux de pouvoir politique se sont affront&eacute;s tout en s'effor&ccedil;ant de trouver un consensus sur la voie &agrave; suivre.</p>
### Parties prenantes et contexte
<p>Avant de reconstruire le viaduc, le minist&egrave;re des Transports du gouvernement provincial du Qu&eacute;bec (MTQ) a suivi un processus d'examen prescrit par la loi. Entre 2009 et 2010, le MTQ a tent&eacute; d'obtenir l'approbation du Bureau d'&eacute;valuation environnementale (BAPE) (Developpement durable, 2018). Le BAPE a rejet&eacute; les plans propos&eacute;s par le MTQ &agrave; plusieurs reprises parce qu'ils comprenaient la d&eacute;molition de 160 unit&eacute;s de logement et l'expansion de l'infrastructure automobile sans fournir de transport public ad&eacute;quat ou d'alternatives de transport actif (CBC News, 2010b ; Transports Qu&eacute;bec, 2009). Le MTQ a d&eacute;clar&eacute; que son objectif premier &eacute;tait de d&eacute;congestionner la circulation en reconstruisant l'&eacute;changeur Turcot et de r&eacute;pondre aux besoins des 300 000 v&eacute;hicules qui circulent quotidiennement &agrave; Turcot. Le BAPE a entendu plus de 90 groupes de citoyens au sujet de l'&eacute;changeur Turcot (CBC News, 2010b), et pendant ce temps, ces groupes se sont r&eacute;unis pour fournir des commentaires et des id&eacute;es qui, ils l'esp&eacute;raient, seraient pris en compte avant la construction de la Turcot. Le message cl&eacute; de ces groupes &eacute;tait l'importance de r&eacute;parer les dommages sociaux et &eacute;conomiques caus&eacute;s &agrave; ces quartiers par la construction des infrastructures dans les ann&eacute;es 1960. Les demandes primordiales de ces groupes &eacute;taient de rendre l'&eacute;changeur plus petit et moins co&ucirc;teux et de faire en sorte qu'il ait moins d'impact social et environnemental. Fin novembre 2009, la proposition initiale du MTQ a &eacute;t&eacute; officiellement rejet&eacute;e.</p>
<p>En 2010, le BAPE a approuv&eacute; les plans du MTQ apr&egrave;s que celui-ci ait int&eacute;gr&eacute; la plupart des recommandations sugg&eacute;r&eacute;es par le BAPE, notamment la diminution du nombre de logements d&eacute;truits et la cr&eacute;ation d'une passerelle pi&eacute;tonni&egrave;re appel&eacute;e dalle-parc qui relierait deux arrondissements, offrant un lien accessible entre deux secteurs de Montr&eacute;al qui, autrement, prendraient trois fois plus de temps &agrave; acc&eacute;der et comporteraient plusieurs intersections dangereuses.</p>
<p>La d&eacute;cision du BAPE d'approuver les plans du MTQ a &eacute;t&eacute; tr&egrave;s controvers&eacute;e. Les dirigeants de Projet Montr&eacute;al, &agrave; l'&eacute;poque un parti politique en pleine ascension de l'arrondissement progressiste du Plateau, qualifient les plans de " scandaleux ". Les citoyens et les groupes communautaires &eacute;taient indign&eacute;s (CBC News, 2010b ; CTV News Montreal, 2010). Gérald Tremblay, le maire de l’époque, a publié un plan alternatif au MTQ pour la Turcot qui diminuerait le nombre de voitures, éliminerait la destruction de bâtiments et d’infrastructures dans les arrondissements environnants, et établirait des voies dédiées aux véhicules de transport public (Gyulai, 2018). Le plan a &eacute;t&eacute; salu&eacute; par les leaders communautaires et les politiciens, mais n'a pas suffi &agrave; faire changer les plans provinciaux (CBC News, 2010a).</p>
<p>Une proposition alternative de Mobilisation Turcot, un organisme militant, pr&eacute;voyait de r&eacute;duire de moiti&eacute; les d&eacute;penses li&eacute;es &agrave; la Turcot, de prendre moins de deux ans pour la r&eacute;aliser, tout en r&eacute;glant la congestion routi&egrave;re qui pr&eacute;occupait le MTQ (Mobilisation Turcot &amp; le Groupe de recherche urbaine Hochelaga-Maisonneuve (GRUHM), 2012). En plus de protester et de fournir une contre-proposition, la Mobilisation Turcot s'est rendue au bureau du minist&egrave;re des Transports pour remettre une lettre sign&eacute;e par des centaines de citoyens et de groupes de Montr&eacute;al et des environs " demandant un projet plus simple et plus &eacute;cologique pour l'&eacute;changeur Turcot " (Mobilisation Turcot, 2013a). Ils soutenaient que le ministre des Transports avait tort d'annoncer que les plans du MTQ respectaient les lois du gouvernement provincial alors que ces plans allaient, en fait, augmenter les impacts socio-environnementaux.</p>
<p>En 2013, le nouveau maire de Montréal, Michael Applebaum, s'est prononcé en faveur des plans de l'échangeur Turcot, mais il a ensuite démissionné en raison d'accusations criminelles suivies de son arrestation (Bruemmer, 2015). La plupart des militants du mouvement perdaient espoir. La mobilisation et l'organisation semblent vaines sans soutien politique, et il semble que la seule responsabilit&eacute; du MTQ envers ses citoyens soit le BAPE. Une derni&egrave;re manifestation a eu lieu cette ann&eacute;e-l&agrave;, un graffiti tricot&eacute; &agrave; la corde sur le Turcot, en solidarit&eacute; avec plusieurs groupes communautaires, avant que tout le militantisme ne s'&eacute;teigne pour les ann&eacute;es suivantes. Bien que cette derni&egrave;re protestation ait b&eacute;n&eacute;fici&eacute; d'une couverture m&eacute;diatique importante, l'attention des m&eacute;dias n'avait aucune importance sans l'espoir d'un soutien de la part du gouvernement de la ville.</p>
### Construction et suppression des plans d'acc&egrave;s pour les pi&eacute;tons
<p>Alors que la d&eacute;molition et la reconstruction du Turcot allaient de l'avant, vers la fin de l'ann&eacute;e 2016, le MTQ a discr&egrave;tement retir&eacute; tous les plans de la dalle-parc de son site web. F&eacute;lix Gravel du Conseil r&eacute;gional de l'environnement de Montr&eacute;al (CRE-Mtl) a &eacute;crit une lettre ouverte cosign&eacute;e par pr&egrave;s de 60 organisations et individus au premier ministre du Qu&eacute;bec, exprimant son indignation face au retrait de la dalle-parc des plans du MTQ. La lettre expliquait que le MTQ avait re&ccedil;u la permission de commencer &agrave; construire parce qu'il avait " vendu " le projet sur la base de la promesse de la dalle-parc (Gravel, 2016). Apr&egrave;s quelques mois de silence et aucune reconnaissance des plans de dalle-parc, le MTQ a confirm&eacute; qu'il n'y avait plus de plans pour construire la dalle-parc dans l'&eacute;changeur Turcot. Cette annonce a frustr&eacute; et irrit&eacute; les politiciens et les individus &agrave; Montr&eacute;al et a donn&eacute; un nouveau souffle &agrave; la mobilisation des protestations contre l'&eacute;changeur Turcot (Montreal-CTV-News, 2017).</p>
<p>Apr&egrave;s une ann&eacute;e enti&egrave;re de mobilisation, d'autres nouvelles politiques ont &eacute;t&eacute; publi&eacute;es au sujet de la Turcot : un d&eacute;put&eacute; a interrog&eacute; le nouveau ministre des Transports du Qu&eacute;bec sur la dalle-parc et il a promis que le MTQ laisserait de l'espace pour la dalle-parc et qu'ils tiendraient des consultations pour discuter davantage de la dalle-parc (Symon, 2017). &Agrave; peu pr&egrave;s &agrave; cette &eacute;poque, une nouvelle mairesse a &eacute;t&eacute; &eacute;lu &agrave; Montr&eacute;al, Valarie Plante, une membre de longue date de Projet Montr&eacute;al. Plante a longtemps &eacute;t&eacute; en faveur de la dalle-parc et a jet&eacute; dans le soutien du bureau du maire en annon&ccedil;ant une &eacute;tude de faisabilit&eacute; de 125 000 $ qui sera pay&eacute;e par la ville de Montr&eacute;al (CBS-News, 2018). Au moment d'&eacute;crire ces lignes, la dalle-parc semble pr&ecirc;t &agrave; aller de l'avant, mais cela d&eacute;pend fortement du climat politique actuel.</p>
### Conclusion
<p>Un élément important à retenir de l'histoire de l'échangeur Turcot est le besoin de responsabilisation de l'administration municipale. Le processus d'évaluation environnementale (BAPE) mandaté par le gouvernement provincial a grandement influencé le MTQ à prendre en considération les besoins des citoyens. Ainsi, le MTQ a fait des compromis sur les questions environnementales et sociales en diminuant le nombre de logements à détruire et en permettant aux piétons et aux cyclistes de traverser l'échangeur. Cependant, si le MTQ a pu tout simplement rejeter les plans de la dalle-parc sans aucune consultation du BAPE, c'est en partie à cause du manque d'imputabilité pour assurer le pouvoir d'influence du BAPE sur le projet. Ce sont les pétitions et le militantisme de la communauté qui ont permis de ramener le projet de l'échangeur Turcot sur la table à dessin. </p>